【裁判字號】    99,台上,551
【裁判日期】    990128
【裁判案由】    偽造文書
【裁判全文】
最高法院刑事判決              九十九年度台上字第五五一號
上  訴  人  台灣高等法院高雄分院檢察署檢察官
上  訴  人
即  被  告  甲○○
上列上訴人等因被告偽造文書案件，不服台灣高等法院高雄分院
中華民國九十八年十月九日第二審更審判決（九十八年度重上更
(二)字第八八號，起訴案號：台灣高雄地方法院檢察署九十一年度
偵字第一二二六０號），提起上訴，本院判決如下：
    主  文
原判決撤銷，發回台灣高等法院高雄分院。
甲○○之上訴駁回。
    理  由
一、發回（即檢察官上訴）部分：
本件原判決認定上訴人即被告（下稱被告）甲○○有其事實欄所
載犯行，因而撤銷第一審依想像競合及行為時牽連犯規定，從一
重論處被告連續意圖供行使之用，而偽造有價證券罪刑之判決，
改判仍依想像競合及刑法修正前牽連犯規定，從一重論處被告連
續行使偽造準私文書罪刑；固非無見。
惟查：(一)、審理事實之法院，對於案內與待證事實有重要關係，
而屬依法應予調查之證據，如未依法調查或雖已調查而未調查明
白，即與證據未經調查無異，如率行判決，其判決當然為違背法
令。又證據之證明力，固屬於法院判斷之自由，但不得違背經驗
法則，如其判斷仍存有疑竇，則在應予調查之證據究明釐清前，
尚難遽採為被告有利或不利之認定。證人吳中恕（即吳忠恕）於
第一審證稱：伊共繳十八會之後止會（即至民國八十九年十月十
日），得標人要開本票，伊繳會款時被告就拿本票給伊，止會時
被告就將本票收回去（見一審卷第一八八、一九０頁）。原法院
更審前林龍雨證稱：伊參加互助會，沒有標會，被告跟伊說止會
時，伊還是活會，那時有十幾會已繳了，大概是十七或十八會時
止會；盧經緯證稱：伊參加一會，被告告訴伊止會時，大約剩下
十多會；被告亦稱林龍雨是八十九年十一月止會等語（見原法院
上訴卷第一０九、一一一、一一三、一一四頁）。如果均無訛，
吳中恕等三人既經被告止會後，應自活會數予以扣除，不得再參
與標會。然卷附被告之會單上卻仍記載得標人吳中恕八十九年十
一月十日，標金三千元（新台幣，下同）；該會單上八十九年十
二月、九十年元月，雖未記載得標人姓名，但九十年元月有記載
標金二千五百元，九十年二月得標人則記載「顏」，標金二千元
（見警卷第一０頁）。被告於吳中恕、林龍雨、盧經緯等人止會
後，似未減少活會數標會，卻仍每月照常向活會會員陳姿羽、顏
戀月（包括鄭欽元）、徐榮森等人收取會款，終致陳姿羽、顏戀
月、鄭欽元、徐榮森均認自己係尾會。被告茍無冒用顏戀月、徐
榮森、或已止會之吳中恕、林龍雨、盧經緯等人之名義標會，如
何向陳姿羽、顏戀月（包括鄭欽元）、徐榮森等其他活會收取會
款？殊屬可疑，均待釐清。(二)、系爭互助會會員得標後，須簽發
本票交付活會會員，作為收取會款之擔保，業據陳姿羽、周華雄
、林龍雨、盧經緯、徐榮森等人證述明確；被告於第一審亦供稱
：「每個會員標走會後，即會開本票出來」等語。如果無訛，被
告既有冒標會款之事實，如無偽造被冒標者之本票交付其他活會
會員，如何向活會會員收取會款？亦待釐清。以上疑竇，攸關被
告究竟偽造何人名義之標單冒標而詐取會款，及有無牽連涉犯偽
造有價證券（本票）等犯罪事實之認定。原審未予調查釐清，論
述明白，遽為判決，其調查職責尚有未盡，亦嫌理由欠備。檢察
官上訴意旨指摘原判決不當，非無理由。應認仍有撤銷原判決發
回更審之原因。
二、駁回（即被告上訴）部分：
查第三審上訴書狀，應敘述上訴之理由，其未敘述者，得於提起
上訴後十日內補提理由書於原審法院，已逾上述期間，而於第三
審法院未判決前仍未提出上訴理由書狀者，第三審法院應以判決
駁回之，刑事訴訟法第三百八十二條第一項、第三百九十五條後
段規定甚明。被告不服原審所為之科刑判決，於九十八年十月二
十八日提起上訴，並未敘述理由，迄今逾期已久，於本院未判決
前仍未提出，依上開規定其上訴自非合法，應予駁回。
據上論結，應依刑事訴訟法第三百九十七條、第四百零一條、第
三百九十五條後段，判決如主文。
中    華    民    國  九十九  年    一    月  二十八  日
                      最高法院刑事第八庭
                          審判長法官  洪  文  章
                                法官  王  居  財
                                法官  郭  毓  洲
                                法官  黃  梅  月
                                法官  邱  同  印
      本件正本證明與原本無異
                                      書  記  官
中    華    民    國  九十九  年    二    月    二    日
                                                      Ｅ

司法院資訊處製作；財團法人民間司法改革基金會備份。
